【裁判字號】    95,判,1127
【裁判日期】    950720
【裁判案由】    建築法
【裁判全文】
最  高  行  政  法  院  判  決
                                     95年度判字第01127號
上  訴  人  請問廣告股份有限公司
代  表  人  甲  ○
訴訟代理人  朱育男律師
            葉銘功律師
被 上訴 人  臺南縣政府
代  表  人  乙○○
上列當事人間因建築法事件，上訴人對於中華民國94年2月25日
高雄高等行政法院93年度訴字第662號判決，提起上訴，本院判
決如下：
    主  文
上訴駁回。
上訴審訴訟費用由上訴人負擔。
    理  由
一、本件上訴人未經申請許可，擅自於距離國道高速公路一號北
    上311K＋006處路權界約47公尺處設置T-BAR廣告看板（下稱
    系爭廣告），案經交通部臺灣區○道○○○路局南區工程處
    （下稱高公局南工處）案移被上訴人處理。被上訴人審理結
    果，認上訴人未經申請核准擅自樹立系爭廣告，違反建築法
    第97條之3第2項規定，乃依同法第95條之3規定，以92年12
    月9日府工使字第0920210229號函檢附同年月日府工使字第
    0920210264號處分書（下稱原處分）裁處上訴人新台幣（下
    同）4萬元罰鍰，並限於93年1月10日前拆除完畢。上訴人不
    服，提起訴願，遭決定駁回，遂提起本件行政訴訟。
二、上訴人起訴主張：(一)建築法第95條之3之規定係對「未申請
    審查許可」之處罰，是為督促補正審查核可手續，故條文規
    定處罰鍰同時「並限期改善或補辦手續」。按行政處分之目
    的與手段應相當，被上訴人既認定上訴人不得補辦系爭廣告
    之申請審查許可手續，是縱上訴人申請審查亦不能通過，亦
    即上訴人根本不能改善或補辦手續，然被上訴人卻就其所認
    定不能補申請之案件，依「得申請而未申請」之理由而處罰
    鍰，顯有適用法規不當及目的與手段不相當之違法。另條文
    規定「屆期仍未改善或補辦手續者，得連續處罰」，更揭示
    連續處罰係用以督促補正手續。而後段規定「必要時，得命
    其限期自行拆除其招牌廣告或樹立廣告」為另一處置方式，
    用以與前段之「處罰鍰以督促補正手續」區分，原處分說明
    三以「不自行拆除將連續處罰」，與法條規定不符。(二)建築
    法第97條之3第1項規定：「一定規模以下之招牌廣告及樹立
    廣告，得免申請雜項執照。」是建築法訂立時已認一定規模
    之招牌廣告及樹立廣告設置時，方有申請審查之必要，內政
    部亦已擬定「招牌廣告及樹立廣告管理辦法」，然因立法延
    宕，迄今尚未經立法審查，致使上訴人之權利受影響，被上
    訴人不論規模一律予以處罰，亦有違建築法第97條之3第1項
    之立法意旨。(三)建築法第95條之3後段雖規定：「必要時，
    得命其限期拆除其招牌廣告或樹立廣告。」惟所謂該必要時
    指廣告物已生公共危險或有致生重大公共危險之虞時，本件
    系爭廣告設置多時，並無致生公共危險之事實，亦無致生重
    大公共危險之虞之事實，可證不符「必要時」之要件，被上
    訴人逕予處分，有適用法規不當之情事。(四)建築法第95條之
    3規定：「本法修正施行後，違反第97條之3第2項規定，未
    申請審查許可，擅自設置招牌廣告或樹立廣告者……。」，
    系爭廣告係於該條增訂施行前（92年6月5日）設置，被上訴
    人未予查明，即依該條規定處罰鍰並命拆除，亦有適用法規
    不當之違法。為此，請將訴願決定及原處分均撤銷。
    被上訴人則以：(一)依據高速公路局辦理高速公路兩側違規樹
    立廣告查報統計表暨新增（或重建）情形表，該系爭廣告未
    列於7月份及9月份違規樹立廣告清單內，卻列示於10月份及
    12月份違規樹立廣告清單內，顯示該違建系爭廣告係92年6
    月7日以後設置，故依據修正後建築法執行處理，依法有據
    。(二)系爭廣告設置之地點係在高速公路兩側禁止設置樹立廣
    告物之範圍內，上訴人不得補辦廣告物設置之申請審查許可
    手續（於92年11月11日違章建築拆除通知單已明示）；再者
    ，上訴人既不得補辦系爭廣告設置之申請審查許可手續，則
    系爭廣告物是否達一定規模而須申請審查許可，在所不問，
    即建築法第97條之3第3項之招牌廣告及樹立廣告之管理辦法
    是否業經訂定，與原處分之作成無涉。(三)依據建築法第97條
    之3第2項規定，招牌廣告及樹立廣告之設置，應向直轄市、
    縣（市）主管建築機關申請審查許可。同法第95條之3規定
    ，違反第97條之3第2項規定，未申請審查許可，擅自設置招
    牌廣告或樹立廣告者，處建築物所有權人、土地所有權人或
    使用人4萬元以上20萬元以下罰鍰，並限期改善或補辦手續
    ，屆期仍未改善或補辦手續者，得連續處罰。必要時，得命
    其限期自行拆除其招牌廣告或樹立廣告。依前揭規定，只要
    是招牌廣告及樹立廣告之設置，皆應向直轄市、縣（市）主
    管建築機關申請審查許可，並未區分招牌廣告或樹立廣告之
    設置申請是否得為申請，且一旦未經申請審查許可，擅自設
    置招牌廣告或樹立廣告者，即應處以罰鍰，並無不合。(四)本
    案廣告物設置之地點既在高速公路兩側禁止設置樹立廣告物
    之範圍內，即違反公路兩側公私有建築物與廣告物禁建限建
    辦法第3條第3項規定，於92年10月29日經高公局南工處以南
    工字第092009818之1號函查報在案，並限上訴人於文到7日
    內自行拆除，因上訴人逾期仍未拆除，依同辦法第9條規定
    ，高公局南工處函送被上訴人強制拆除，均無不合等語，資
    為抗辯。
三、原審斟酌全辯論意旨及調查證據之結果，以：(一)按「本法修
    正施行後，違反第97條之3第2項規定，未申請審查許可，擅
    自設置招牌廣告或樹立廣告者，處建築物所有權人、土地所
    有權人或使用人新臺幣4萬元以上20萬元以下罰鍰，並限期
    改善或補辦手續，屆期仍未改善或補辦手續者，得連續處罰
    。必要時，得命其限期自行拆除其招牌廣告或樹立廣告。」
    、「一定規模以下之招牌廣告及樹立廣告，得免申請雜項執
    照。其管理並得簡化，不適用本法全部或一部之規定。招牌
    廣告及樹立廣告之設置，應向直轄市、縣（市）主管建築機
    關申請審查許可，直轄市、縣（市）主管建築機關得委託相
    關專業團體審查，其審查費用由申請人負擔。前二項招牌廣
    告及樹立廣告之一定規模、申請審查許可程序、施工及使用
    等事項之管理辦法，由中央主管建築機關定之。……」分別
    為建築法第95條之3及第97條之3第1、2、3項所明定。又「
    高速公路兩側禁止設置樹立廣告之範圍，除左列路段為路權
    邊界外50公尺以內地區○○○路權邊界外200公尺以內地區
    為限﹕一銜接國際機場之高速公路，自機場銜接處起3公里
    內之路段。二與地方道路銜接之交流道路段。三與省道或縣
    道立體交會之高速公路路段。四毗鄰工業區○○○○路路段
    。」復為公路兩側公私有建築物與廣告物禁建限建辦法第3
    條第3項所明定。(二)本件上訴人未經申請許可，擅自於距離
    國道高速公路一號北上311K＋006路權界約47公尺處設置系
    爭廣告，案經高公局南工處案移被上訴人處理等情，有高公
    局南工處92年10月23日違反樹立廣告物查報單、92年10月29
    日南工字第09200098181號函及現場照片影本附訴願卷可稽
    ，上訴人違規事實洵堪認定。被上訴人以上訴人違反公路兩
    側公私有建築物與廣告物禁建限建辦法第3條第3項及建築法
    第97條之3規定，乃依建築法第95條之3規定，以原處分裁處
    上訴人4 萬元罰鍰，並限於93年1月10日前拆除完畢，揆諸
    首揭規定，並無違誤。(三)建築法第95條之3及第97條之3係於
    92 年6月5日公布增訂，依其規定可知，一定規模以下之招
    牌廣告及樹立廣告，固可免申請雜項執照，惟只要是招牌廣
    告及樹立廣告之設置，不論規模如何，皆應向直轄市、縣（
    市）主管建築機關申請審查許可，且凡未經許可而擅自設置
    招牌廣告或樹立廣告者，即屬違規，並不分該招牌廣告或樹
    立廣告之設置是否屬於得申請之範圍，否則若謂可獲許可設
    置或樹立之廣告招牌，其未經申請許可者始在管制之列，而
    禁止設置或樹立之廣告招牌，縱令設置或樹立亦非上述建築
    法所能規範，則形同鼓勵違規設置或樹立禁止之廣告招牌，
    顯非法之本意。又高速公路局約每10日查報有關高速公路兩
    側違規樹立廣告之情形等情，業經被上訴人於原審法院審理
    時陳述甚明，而依原審法院卷附高速公路局辦理查報高速公
    路兩側違規樹立廣告（新增或重建）情形表觀之，系爭廣告
    物並未列於92年7月份及9月份違規樹立廣告清單內，然卻列
    示於92年12月份統計違規樹立廣告清單內，而其查報日期則
    為92年10月23日，顯然系爭廣告係於92年6月7日以後設置，
    上訴人空言主張系爭廣告於建築法95條之3增訂前即已設置
    ，復未提出任何資料供參，所訴並不可採。(四)又上訴人未經
    核准，擅自於距離國道高速公路一號北上311K＋006路權界
    約47公尺處設置系爭廣告，係於前述公路兩側公私有建築物
    與廣告物禁建限建辦法第3條第3項及建築法第97條之3禁止
    設置樹立廣告招牌範圍內之廣告看板，無論其規模如何，均
    不可設置，且無准其事後補辦手續之餘地。是原處分於處罰
    鍰外，認有命上訴人拆除之必要而限期命其拆除，並無不合
    。上訴人訴稱系爭廣告已設置多時，並無致生公共危險之事
    實，亦無致生重大公共危險之虞，並不符建築法第95條之3
    所稱「必要時」之要件云云，並非可取。至被上訴人92年12
    月9日府工使字第0920210229號函說明三有關上訴人如未於
    期限內拆除完畢，被上訴人將依建築法第97條之3規定連續
    處罰等詞，無非觀念通知，並未發生連續處罰或其他法律效
    果，此部分並非行政處分，上訴人執為本件撤銷訴訟之理由
    ，亦非可取等由，駁回上訴人原審之訴。
四、上訴意旨復執前詞，並主張：(一)本件上訴爭點有二：第一為
    系爭廣告固然違反公路兩側公私有建築物與廣告物禁建限建
    辦法第3條第3項規定，然得否因違反該辦法而處罰鍰？第二
    為系爭廣告得否適用建築法第97條之3第2項及第95條之3規
    定？(二)原審適用公路兩側公私有建築物與廣告物禁建限建辦
    法乃違法不當：1.違反「公路兩側公私有建築物與廣告物禁
    建限建辦法」第3條第3項規定，不得適用建築法第95條之3
    規定處罰：蓋建築法第95條之3規定之適用，僅限於違反建
    築法第97條之3第2項規定情形，不包含違反公路兩側公私有
    建築物與廣告物禁建限建辦法第3條第3項規定，此可從建築
    法第95條之3明定係以「本法修正施行後，違反第97條之3第
    2項規定……」為適用要件可知。故被上訴人以上訴人違反
    「公路兩側公私有建築物與廣告物禁建限建辦法第3條第3項
    規定」為由，所為之罰鍰處分顯然違法。2.違反公路兩側公
    私有建築物與廣告物禁建限建辦法第3條第3項規定之法律效
    果為限期修改或拆除，並不包括罰鍰，此可由該辦法第9條
    規定「違反本辦法規定之建築物與廣告物，由公路主管機關
    令其限期修改或拆除，逾期未修改或拆除者，送請當地縣（
    市）政府強制拆除」明文可知。故本件被上訴人既非「公路
    主管機關」，竟以上訴人違反該辦法為由，處上訴人罰鍰，
    顯非適法。3.公路法未授權該辦法制定罰鍰處分：公路兩側
    公私有建築物與廣告物禁建限建辦法係依據公路法第59條第
    3項授權制定，依據司法院釋字第367號解釋，授權命令不得
    逾越授權母法授權之「目的、內容及範圍」，則公路法授權
    該辦法之範圍既限於「禁建、限建範圍、劃設程度、管理及
    補償等事項」，不包含「罰鍰處分」，且公路法本身又未規
    定違反之效果，故被上訴人以上訴人違反該辦法為由，處上
    訴人罰鍰，顯非適法。(三)原審適用建築法乃違法不當：1.上
    訴人業於原審主張建築法第97條之3第2項規定之適用，以樹
    立廣告需達一定之規模為前提，此由同法條第1項規定「一
    定規模以下之招牌廣告及樹立廣告，得免申請雜項執照。其
    管理並得簡化，不適用本法全部或一部之規定。」之內容可
    知，亦即樹立廣告未達一定規模，既不適用本法全部或一部
    之規定，則當然不適用建築法第97條之3第2項規定。而依建
    築法第97條之3第3項授權訂定就同法條前二項廣告之一定規
    模、申請審查許可程序、施工及使用等事項之管理辦法，即
    為中央主管機關93年6月17日發布施行之「招牌廣告及樹立
    廣告管理辦法」。2.建築法第97條之3雖於93年1月20日修正
    ，然上揭「招牌廣告及樹立廣告管理辦法」卻遲至93年6月1
    7日才發布施行，故本件系爭廣告是否達一定規模而應適用
    建築法，在93年6月17日前，因中央主管機關制定上揭辦法
    ，致無從判斷，被上訴人即不得率爾適用建築法第97條之3
    第2項規定而處上訴人罰鍰。3.又本件原處分作成日早於上
    揭辦法發布施行日，是依據法律不溯及既往原則，93年6月
    17日才發布施行之該辦法亦不得溯及於92年12月9日作成原
    處分時適用。4.建築法之立法宗旨為實施建築管理，與公路
    法為維護行車安全有別，惟公路法與其授權命令「公路兩側
    公私有建築物與廣告物禁建限建辦法」，就本件違反行為僅
    有限期改善或拆除之規定，而無罰鍰規定，被上訴人欲對上
    訴人處罰鍰，應修正公路法增訂罰鍰條款，然被上訴人竟援
    引建築法為罰鍰依據，顯然為不當聯結，有違依法行政之正
    當性。
五、本院按：「招牌廣告及樹立廣告之設置，應向直轄市、縣（
    市）主管建築機關申請審查許可，直轄市、縣（市）主管建
    築機關得委託相關專業團體審查，其審查費用由申請人負擔
    。」、「本法修正施行後，違反第97條之3第2項規定，未申
    請審查許可，擅自設置招牌廣告或樹立廣告者，處建築物所
    有權人、土地所有權人或使用人新臺幣4萬元以上20萬元以
    下罰鍰，並限期改善或補辦手續，屆期仍未改善或補辦手續
    者，得連續處罰。必要時，得命其限期自行拆除其招牌廣告
    或樹立廣告。」分別為建築法第97條之3第2項及第95條之3
    所明定。又上訴人未經申請許可，於距離國道高速公路一號
    北上311K＋006路權界約47公尺處設置系爭廣告等情，為上
    訴人所不爭執，並有高公局南工處92年10月23日違反樹立廣
    告物查報單及現場照片影本等附卷為憑，雖上訴人主張系爭
    廣告是於建築法第97條之3第2項及第95條之3規定於92年6月
    5日增訂前所設置，原審認系爭廣告於92年6月5日以後所設
    置，有所違誤云云，但查，上訴人於原審審理時，均未到場
    提出証據以實其說，且依卷附高速公路局辦理查報高速公路
    兩側違規樹立廣告（新增或重建）情形表觀之，系爭廣告物
    並未列於92年7月份及9月份違規樹立廣告清單內，然卻列示
    於92年12月份統計違規樹立廣告清單內，而其查報日期則為
    92年10月23日，從而，原審認系爭廣告係於92年6月7日以後
    設置，尚非無據，上訴人上述主張，不足採信。另原審係依
    建築法第95條之3之規定對上訴人科罰，並未依「公路兩側
    公私有建築物與廣告物禁建限建辦法」科罰，上訴人主張被
    上訴人依上該辦法科罰云云，仍不足採。至於上訴人其餘訴
    稱各節，乃上訴人就原審取捨證據、認定事實之職權行使，
    指摘其為不當，均無可採。綜上所述，上訴意旨指摘原判決
    違誤，求予廢棄，難認有理由，應予駁回。
據上論結，本件上訴為無理由，爰依行政訴訟法第255條第1項、
第98條第3項前段，判決如主文。
中    華    民    國    95    年    7     月    20    日
                  第三庭審判長法  官  趙  永  康
                              法  官  黃  合  文
                              法  官  侯  東  昇
                              法  官  黃  淑  玲
                              法  官  林  文  舟
以  上  正  本  證  明  與  原  本  無  異
中    華    民    國    95    年    7     月    21    日
                              書記官  王  福  瀛


司法院資訊處製作；財團法人民間司法改革基金會備份。
